臺灣高等法院臺南分院刑事裁定
111年度毒抗字第340號
抗  告  人  詹伊練



選任辯護人  黃昱銘律師
            王聖傑律師
上列抗告人因聲請觀察勒戒案件（臺灣臺南地方檢察署110年度
毒偵字第3060號、111年度聲觀字第229號），不服臺灣臺南地方
法院中華民國111年4月7日111年度毒聲字第307號裁定，提起抗
告，本院裁定如下：
    主  文
抗告駁回。
    理  由
一、抗告意旨略以：
㈠、不論觀察勒戒或戒癮治療緩起訴處分，均為使施用毒品者得
    以有效戒除毒癮所設，檢察官固有裁量權，然不得恣意為之
    ，仍應斟酌個案具體情節，考量抗告人戒癮之成效及人身自
    由侵害之程度，權衡後為合義務性之裁量，本件檢察官於聲
    請前，並無給予抗告人表示意見之機會，原審法院亦未開庭
    給予抗告人陳述意見之機會，有礙抗告人之聽審權。
㈡、抗告人就施用甲基安非他命犯行坦承不諱，供稱最後一次施
    用毒品時間為民國110年11月13日8時許，聲請意旨並無任何
    對抗告人之生活狀況、家庭背景、經濟狀態、是否對於毒品
    過度依賴而得自主戒治、是否必須逕以侵害人身自由最劇之
    方式令入勒戒處所觀察、勒戒，有何不能以戒癮治療緩起訴
    處分方式之理由，均未見檢察官詳予審酌，亦未告知抗告人
    有何不適合為戒癮治療之原因，原裁定亦未見審查是否符合
    比例原則，或是否有與事件無關之考量，或是否違反平等原
    則。
㈢、抗告人現經營○○工程行，有正當工作及收入，素行尚可，且
    抗告人於偵查中坦承犯行，未為無益之辯解及證據調查，犯
    後態度良好，更有負擔戒癮治療費用之能力與意願，抗告人
    雖曾經觀察勒戒，又犯本案，然抗告人於94年8月8日釋放出
    所後，積極改善毒品成癮問題，距離完成觀察勒戒已達16年
    之久，確實已對毒品無依賴，涉犯此案僅因長期工作壓力過
    大，施用目的僅為放鬆，因此偶然犯罪，且進入戒治處所進
    行觀察勒戒，勢將影響抗告人工作，對抗告人家中經濟造成
    極大影響，恐令抗告人穩定工作與經濟收入一夕化為泡影，
    更形同扼殺抗告人在職場上之表現，更嚴重的是抗告人目前
    尚有信用貸款需每月支付費用，抗告人為單親家庭，由抗告
    人父親撫養成人，然抗告人父親已於92年過世，目前抗告人
    與7歲女兒相依為命，一直以來都是抗告人接送上下課，除
    上班時間外，其他期間都在陪女兒，抗告人為家中唯一經濟
    來源，執行觀察勒戒恐對抗告人家中經濟造成極大影響，女
    兒無人照顧，是抗告人應以戒癮治療較為妥適。
㈣、本件檢察官並未調查是否有戒癮治療等替代方案，且原審法
    院於收案後，亦迅速結案，並無隻字片語說明本案有無戒癮
    治療之必要，逕裁定准予觀察勒戒，顯有再行審酌之處。抗
    告人素行良好，因偶然犯罪，應以戒癮治療程序較為妥適，
    且抗告人施用目的僅為放鬆，並無從認為抗告人有對於毒品
    過度依賴之情況，檢察官之聲請為不合法，應撤銷原裁定，
    另由檢察官另為緩起訴處分。
二、犯第10條之罪者，檢察官應聲請法院裁定，或少年法院（地
    方法院少年法庭）應先裁定，令抗告人或少年入勒戒處所觀
    察、勒戒，其期間不得逾二月。依前項規定為觀察、勒戒或
    強制戒治執行完畢釋放後，三年後再犯第10條之罪者，適用
    前二項之規定。毒品危害防制條例第20條第1項、第3項定有
    明文。
三、抗告人坦承於110年11月13日8時許，在住處內施用第二級毒
    品甲基安非他命，並於同年月13日8時至9時許，在住處為警
    搜索扣得甲基安非他命1包、吸食器1組等情，有臺灣臺南地
    方法院110年聲搜字第1225號搜索票、搜索扣押筆錄及扣押
    物品目錄表、臺灣臺中地方檢察署鑑定許可書、接受尿液採
    樣同意書、尿液代號與真實姓名對照認證單、欣生生物科技
    股份有限公司濫用藥物尿液檢驗報告、衛生福利部草屯療養
    院鑑驗書等證據附卷可參，其施用第二級毒品，足堪認定。
    又抗告人前曾經裁定觀察、勒戒，於94年8月8日因無繼續施
    用傾向釋放，本件屬3年後再犯，有臺灣高等法院被告前案
    紀錄表可查，是檢察官聲請裁定令抗告人入勒戒處所觀察、
    勒戒，核與毒品危害防制條例第20條第1項、第3項之規定無
    違。
四、毒品危害防制條例修正後，對於施用毒品者雖採取多元且以
    機構外處遇為主之「除刑不除罪」刑事政策，機構內之監禁
    措施則屬最後手段，惟機構內之觀察勒戒，與機構外之戒癮
    治療，同屬刑罰之替代措施，均屬治療為重之處遇，對於不
    適宜進行機構外治療方式之抗告人，檢察官依裁量權之行使
    聲請以實施觀察、勒戒之方式戒除毒癮，並無違背上開毒品
    危害防制條例修正之立法目的。經查：
㈠、刑事訴訟法第253條之1第2項規定，檢察官命被告遵守或履行
    前項第3款至第6款之事項，應得被告之同意。依上開規定，
    檢察官為緩起訴處分命被告完成戒癮治療者，須得被告之同
    意，反之，如檢察官於個案中，並無認為有何以緩起訴為適
    當者，自無該條應得被告同意規定之適用。本件檢察官於偵
    查中傳喚抗告人到庭，就查獲過程、抗告人施用相關事實及
    查獲過程訊問抗告人，另就抗告人施用毒品前科紀錄，亦有
    被告提示簡表、刑案資料查註紀錄表、全國施用毒品案件紀
    錄表、矯正簡表等資料在卷可查，並有上開證據資料附卷可
    佐，檢察官依其調查結果認為，本件並無應為緩起訴處分為
    適當之情況，因而向原審法院聲請裁定送勒戒處所觀察勒戒
    ，於程序上尚無違誤之處。
㈡、抗告人曾因施用毒品案件，經觀察勒戒後，因無繼續施用之
    傾向，而於94年8月8日釋放，嗣又因施用毒品案件，經臺灣
    屏東地方法院以97年度易字第880號、98年度訴字第116號判
    決判刑確定，由同法院以98年度聲字第1437號裁定，與另案
    業務過失致死案件，合併定應執行刑為有期徒刑1年11月確
    定，入監執行後，於99年7月7日假釋出監付保護管束，同年
    10月7日保護管束期滿。另又因施用毒品案件，經同法院以1
    02年度訴字第1100號判決判處有期徒刑10月、5月確定，再
    與另案竊盜案件，由同法院以108年度聲字第1755號裁定，
    合併定應執行刑為有期徒刑2年確定，於109年6月28日執行
    完畢。嗣因詐欺案件，經臺灣橋頭地方法院以109年度簡字
    第644號判決判處應執行拘役80日確定，入監執行後於110年
    3月23日執行完畢，以上有臺灣高等法院被告前案紀錄表可
    查。依上開前科紀錄可知，抗告人初次因施用毒品經觀察勒
    戒係於94年間，經釋放後3年內，即又陸續因施用毒品經數
    度經判刑確定，入監執行有期徒刑1年11月，執行完畢後，
    仍於3年內，又因施用毒品案件經判刑確定，執行有期徒刑2
    年後，109年6月28日出監，本件又於出監後3年內再犯，以
    此犯罪歷程以觀，抗告人毒癮實有一定之反覆性、週期性，
    其於執行完畢釋放後，人身自由未受拘束之情況下，3年內
    均有毒癮復發之情況，顯見抗告人確實有一定之成癮性，非
    經介入性戒癮措施，難以徒憑己力戒除。而其本次再犯，不
    僅距離前次執行出監時間更短，依其於警詢中陳稱：我於11
    0年11月10日18時，在臺南市○區○○路，向綽號阿嘉的朋友買
    甲基安非他命3仟元，我都直接去他家按電鈴，問他有沒有
    毒品，如果有他就會販賣給我，我向阿嘉共購買3次等情（
    警卷第4頁），其單次購買毒品之數量非少，且於遭查獲前
    ，以至少有3次購買紀錄，顯非好奇或一時心情不佳而偶然
    施用毒品之情況，抗告意旨稱，抗告人對於毒品無依賴、因
    長期工作壓力大而偶然施用毒品，顯與其上開供述不符，尚
    非可採。至於抗告人之家庭經濟狀況，並非觀察勒戒應考量
    之事項，此與刑法第57條規定之量刑事由不同，且上開各情
    本為抗告人所明知，卻仍以工作壓力為藉口施用毒品，則其
    於施用毒品後，再以家庭經濟狀況為由，請求免予觀察、勒
    戒，自無理由。
㈢、原審法院未給予抗告人陳述意見之機會而逕行裁定，程序上
    雖有未盡妥適之處，然本院於抗告程序業已傳喚抗告人及辯
    護人到庭陳述意見（本院卷第69-71頁），並綜合斟酌本件
    各項事證，仍認為有命抗告人入勒戒處所觀察、勒戒之必要
    ，抗告人之抗告為無理由。
五、綜上，抗告人符合毒品危害防制條例第20條第1項、第3項之
    聲請觀察勒戒要件，檢察官聲請裁定命抗告人實施觀察、勒
    戒，並無裁量違法之情況，原裁定依檢察官之聲請，裁定抗
    告人送勒戒處所觀察、勒戒，雖未說明其裁量權行使之理由
    ，然因結果核無不合，是抗告人以上開理由提起抗告，請求
    撤銷原裁定，為無理由，應予駁回。　
六、應適用之法律：刑事訴訟法第412條。　
中　　華　　民　　國　　111 　年　　5 　　月　　24　　日
                  刑事第一庭    審判長法　官  楊清安
                                      法　官  陳顯榮
                                      法　官  蕭于哲
以上正本證明與原本無異。
不得再抗告。
　　　　　　　　　　　　　　　　　　　書記官  鄭信邦
中　　華　　民　　國　　111 　年　　5 　　月　　24　　日